臺灣高等法院刑事判決
110年度上訴字第849號
上  訴  人  臺灣臺北地方檢察署檢察官
被      告  徐榮甫



選任辯護人  何邦超律師
上列上訴人因被告詐欺等案件，不服臺灣臺北地方法院109年度
審訴字第1633號，中華民國110年1月5日第一審判決（起訴案號
：臺灣臺北地方檢察署109年度偵字第23146號），提起上訴，本
院判決如下：
    主    文
原判決撤銷。
甲○○犯三人以上共同詐欺取財罪，處有期徒刑壹年。
    犯罪事實
一、甲○○於民國109年5月間某日，加入其前女友廖悅伶（綽號「
    Mei Mei」）、真實姓名、年籍均不詳，綽號「小幸運」之
    成年人（下稱「小幸運」）及其他真實姓名、年籍均不詳之
    成年人等人（無證據證明有未滿18歲之少年）所共同組成以
    實施詐術為手段，具有持續性、牟利性之有結構性詐騙集團
    組織（下稱本案詐欺集團），並擔任該詐騙集團之取簿手，
    負責前往各便利商店領取該詐騙集團其他成年成員向他人取
    得之各金融機構帳戶之存摺及金融卡之工作後，與廖悅伶及
    本案詐欺集團其他成年成員共同意圖為自己不法之所有，基
    於三人以上共同詐欺取財及洗錢之犯意聯絡，先由本案詐欺
    集團某成年成員於109年5月12日晚上8時1分許，在不詳地點
    ，佯裝為乙○○之友人楊子瑩，透過社交通訊軟體LINE，向乙
    ○○佯稱其手機掉到水裡，所以換了電話號碼云云；復於109
    年5月14日上午10時許，向乙○○訛稱其急需用錢云云；並由
    本案詐欺集團其他成年成員於109年5月18日上午7時51分許
    前某時許，指示甲○○前往址設臺北市○○區○○路0段000巷0號
    之○○超商股份有限公司（下稱○○超商）○○門市，領取林意純
    （所涉幫助洗錢等罪嫌，現在臺灣桃園地方法院審理中）於
    109年5月16日上午11時30分許，自址設桃園市○○區○○○路0段
    000號之○○超商○○門市，以交貨便服務寄至該門市、其內有
    林意純向第一商業銀行股份有限公司○○分行申請開立之第00
    0-00000000000號帳戶（下稱第一銀行帳戶）及向中華郵政
    股份有限公司申請開立之第000-00000000000000號帳戶之存
    摺、金融卡之包裹1個後，旋即依指示交付予廖悅伶收受，
    以此方式使該詐欺集團取得林意純前開第一銀行帳戶使用；
    再由上開本案詐欺集團某成年成員於109年5月19日中午12時
    許，在不詳地點，再度佯裝為乙○○之友人楊子瑩，向乙○○訛
    稱急需用錢云云，使乙○○陷於錯誤，於109年5月19日下午2
    時20分許，以臨櫃存款之方式，將10萬元存至林意純前開第
    一銀行帳戶內，旋遭提領一空。嗣經乙○○發現遭騙而報警處
    理，經警方調閱相關監視器錄影畫面查核比對，因而循線查
    獲上情。
二、案經乙○○訴由臺北市政府警察局松山分局報請臺灣臺北地
　　方檢察署檢察官偵查起訴。
    理    由
壹、證據能力部分：　　 
一、關於違反組織犯罪防制條例之供述證據部分：
  ㈠按組織犯罪防制條例第12條第1項中段規定：「訊問證人之筆
    錄，以在檢察官或法官面前作成，並經踐行刑事訴訟法所定
    訊問證人之程序者為限，始得採為證據。」係以立法排除被
    告以外之人於警詢或檢察事務官調查中所為之陳述，得適用
    刑事訴訟法第159條之2、第159條之3及第159條之5之規定，
    故證人於警詢時之陳述，於違反組織犯罪防制條例案件，即
    絕對不具有證據能力，自不得採為判決基礎；至於共犯被告
    於偵查中以被告身分之陳述，仍應類推適用上開規定，定其
    得否為證據（最高法院102年度台上字第3990號、107年度台
    上字第3589號判決意旨參照）；又上開組織犯罪防制條例第
    12條第1項中段規定，係以犯罪組織成員犯該條例之罪者，
    始足與焉，至於所犯該條例以外之罪，被告以外之人所為之
    陳述，自仍應依刑事訴訟法相關規定，定其得否為證據（最
    高法院103年度台上字第2915號判決意旨參照）。而上開組
    織犯罪防制條例第12條第1項規定，係排除一般證人於警詢
    陳述之證據能力之特別規定，然被告於警詢之陳述，對被告
    本身而言，則不在排除之列（最高法院102年度台上字第265
    3號判決意旨參照）。
  ㈡證人即告訴人乙○○於警詢時之陳述，屬被告甲○○以外之人於
    審判外之陳述，依上規定及說明，於被告所涉違反組織犯罪
    防制條例之參與犯罪組織犯行部分，絕對不具證據能力，不
    得採為判決基礎（然就被告所犯三人以上共同犯詐欺取財及
    洗錢等罪名，則不受此限制，特予說明）。
  ㈢至被告於警詢時之陳述，對於被告自己而言，則屬被告之供
    述，為法定證據方法之一，自不在組織犯罪防制條例第12條
    第1項規定之排除之列，除有不得作為證據之例外，仍可在
    有其他補強證據之情況下，作為證明被告自己犯罪之證據。
二、次按被告以外之人於審判外之陳述，雖不符刑事訴訟法第15
    9條之1至第159條之4之規定，然經當事人於審判程序同意作
    為證據，法院審酌該言詞陳述或書面陳述作成時之情況，認
    為適當者，亦得為證據；當事人、代理人或辯護人於法院調
    查證據時，知有刑事訴訟法第159條第1項不得為證據之情形
    ，而未於言詞辯論終結前聲明異議者，視為有前項之同意，
    刑事訴訟法第159條之5定有明文。查，本判決下列認定事實
    所引用之被告以外之人於審判外所為之其他供述證據資料（
    包含人證與文書等證據），並無證據證明係公務員違背法定
    程序所取得；而檢察官、被告及其辯護人對本院審判程序期
    日提示之卷證，均不爭執其等證據能力（見本院卷第83頁）
    ，且迄至言詞辯論終結前亦未再聲明異議，本案證據資料作
    成時之情況，核無違法取證或其他瑕疵，證明力亦無明顯過
    低之情形，認為以之作為證據為適當，依刑事訴訟法第159
    條之5規定，自均得作為證據。
三、至於非供述證據部分，檢察官、被告及其辯護人於本院審判
    程序期日均不爭執其等證據能力（見本院卷第84至86頁），
    復均查無違反法定程序取得或其他不得作為證據之情形，且
    經本院於審理期日提示予檢察官、被告及其辯護人而為合法
    調查，應認均有證據能力。
貳、實體部分：
一、認定犯罪事實所依憑之證據及理由：   
  ㈠上開犯罪事實，業據被告於原審及本院審理時坦承不諱（見
    原審卷第108至109、148、151至153頁；本院卷第87至89頁
    ），核與證人即告訴人乙○○於警詢時指述情節相符（見偵卷
    第19至23頁），復經證人林意純於警詢時證述屬實（見偵卷
    第15至17頁），並有○○超商○○門市監視器翻拍照片、○○超商
    貨態查詢系統（交貨便代碼Z00000000000號）、告訴人臨櫃
    存款單據影本、第一商業銀行總行109年9月2日一總營集字
    第00000號函及其檢附第一銀行回覆存款查詢之客戶基本資
    料、存摺存款客戶歷史交易明細表等件在卷可參（見偵卷第
    27至28、45、49至53頁），足認被告上開任意性自白與事實
    相符，堪信為真。
　㈡按共同正犯之意思聯絡，不限於事前有所協議，其於行為當
    時，基於相互之認識，以共同犯罪之意思參與者，亦無礙於
    共同正犯之成立；又按共同正犯之成立，祇須具有犯意之聯
    絡及行為之分擔，既不問犯罪動機起於何人，亦不必每一階
    段犯行，均須參與，若共同實施犯罪行為之人，在共同意思
    範圍內，各自分擔犯罪行為之一部，相互利用他人之行為，
    以達其犯罪之目的，其成立不以全體均參與實施犯罪構成要
    件之行為為要件；參與犯罪構成要件之行為者，固為共同正
    犯；以自己共同犯罪之意思，參與犯罪構成要件以外之行為
    ，或以自己共同犯罪之意思，事前同謀，而由其中一部分人
    實行犯罪之行為者，亦均應認為共同正犯，使之對於全部行
    為所發生之結果，負其責任；另共同正犯之意思聯絡，原不
    以數人間直接發生者為限，若有間接之聯絡者，亦包括在內
    （最高法院73年台上字第1886號判例、92年度台上字第2824
    號判決意旨、77年台上字第2135號判例參照）。復參以目前
    遭破獲之電話詐騙集團之運作模式，係先以詐騙集團收集人
    頭通訊門號或預付卡之門號及金融機構帳戶，以供該集團彼
    此通聯、對被害人施以詐術、接受被害人匯入受騙款項及將
    贓款為多層次轉帳之使用，並避免遭檢警調機關追蹤查緝，
    再由該集團成員以虛偽之情節詐騙被害人，於被害人因誤信
    受騙而將款項匯入指定帳戶或交付後，除承襲先前詐騙情節
    繼續以延伸之虛偽事實詐騙該被害人使該被害人能再匯入、
    交付更多款項外，並為避免被害人發覺受騙報警，多於確認
    被害人已依指示匯款或提領現金後，即迅速指派集團成員以
    臨櫃提款或自動櫃員機領款等方式將詐得贓款即刻提領殆盡
    ；此外，為避免因於收集人頭帳戶或於臨櫃提領詐得贓款，
    或親往收取款項時，遭檢警調查獲該集團，多係由集團底層
    成員出面從事該等高風險之臨櫃提款、收取款項（即「車手
    」）、把風之工作，其餘成員則負責管理帳務或擔任居間聯
    絡之後勤人員，然不論擔任車手工作而負責提領款項、取走
    贓款再交與詐欺集團上游之行為，均為詐欺集團犯罪計畫不
    可或缺之重要環節。查本案被告參與詐騙集團所屬成年成員
    詐欺告訴人之犯行，而各該詐騙集團分工細緻，被告雖未自
    始至終參與各階段之犯行，且與撥打電話詐騙告訴人之成員
    間有互不相識之情形，惟被告於警詢及原審審理時供稱：是
    前女友「Mei Mei」要伊去領包裹，說是她哥哥的，每次她
    要伊去幫她領包裹時，都說包裹不是朋友的就是哥哥的，伊
    問她不用證件嗎？她說不用，因為領包裹時要付費，不需要
    證件，報電話就好；在5月10日伊和「Mei Mei」有去三重二
    家超商、另一家不知何處超商領包裹，「Mei Mei」也說是
    哥哥或朋友的，包裹上是男生的名字，所以要伊領；伊不知
    道為何「Mei Mei」或她哥哥不自己領包裹；「Mei Mei」本
    名叫廖悅伶，是109年3、4月在酒店認識，認識一段時間即
    交往，不知悉廖悅伶年籍資料、連絡電話，在6月份就沒有
    聯絡等語（見偵卷第13頁；原審卷第109頁、第151至152頁
    ），衡以現今臺灣便利商店林立，物流方便，果若領取之物
    品為正常交易下傳送之包裹，廖悅伶所謂哥哥、朋友大可將
    包裹寄至鄰近便利商店，或直接寄往住處、工作地，自行直
    接領取，或直接寄給廖悅伶領取，何須捨此不為，反多次輾
    轉要求被告領取後轉交廖悅伶再轉交？且被告於本案發生前
    ，除已多次與廖悅伶前往超商領包裹外，亦有持人頭帳戶提
    款卡領款之行為（所涉洗錢等罪嫌，現在臺灣新北地方法院
    審理中），有新北市政府警察局刑事警察大隊刑事案件報告
    書、新北市政府警察局新莊分局刑事案件報告書及本院被告
    前案紀錄表等件在卷可參（見原審卷第37至39、117至124頁
    ；本院卷第25至26頁），被告智識正常，且自承與廖悅伶是
    109年3、4月方認識交往，不知悉廖悅伶之真實年籍資料、
    聯絡方法，自109年6月份即無聯絡等情，可知被告與廖悅伶
    並無深交、亦不了解廖悅伶交往狀況，何以廖悅伶多次要求
    其領取他人包裹、持他人提款卡領款，被告在本案復受要求
    領包裹，焉有完全不詢問包裹來源去向，或絲毫不知包裹內
    物品為何之理？顯見被告當知悉其所代為領取之包裹內為他
    人金融機構帳戶之存摺及金融卡而涉及不法犯行，酌以依現
    今詐騙集團詐騙之犯罪型態及模式，其就所屬詐騙集團成員
    以本件手法行騙，當為被告主觀上所明知之範圍；又被告明
    知本案尚有廖悅伶及其他負責以電話對告訴人施用詐術之機
    房話務人員，足見其明知所屬詐欺集團之成員已達3人以上
    ，仍在本件犯行之合同犯意內，各自分擔犯罪行為之一部，
    而相互利用其他詐欺集團成員之部分行為以遂行犯罪之目的
    ，亦有犯意聯絡及行為分擔，即應就其所參與並有犯意聯絡
    之犯罪事實同負全責。
　㈢按洗錢防制法業於105年12月28日修正公布，並於106年6月28
    日生效施行（下稱新法）。修正前該法（下稱舊法）將洗錢
    行為區分為將自己犯罪所得加以漂白之「為自己洗錢」及明
    知是非法資金，卻仍為犯罪行為人漂白黑錢之為他人洗錢」
    兩種犯罪態樣，且依其不同之犯罪態樣，分別規定不同之法
    定刑度。惟洗錢犯罪本質在於影響合法資本市場並阻撓偵查
    ，不因為自己或為他人洗錢而有差異，且洗錢之行為包含處
    置（即將犯罪所得直接予以處理）、多層化（即為使偵查機
    關難以追查金流狀況，以迂迴層轉、化整為零之多層化包裝
    方式，掩飾或隱匿特定犯罪所得）及整合（即收受、持有或
    使用他人犯罪所得，使該犯罪所得披上合法之外衣，回歸正
    常金融體系）等各階段行為，其模式不祇一端，上開為自己
    或為他人洗錢之二分法，不僅無助於洗錢之追訴，且徒增實
    務事實認定及論罪科刑之困擾。故而為澈底打擊洗錢犯罪，
    新法乃依照國際防制洗錢金融行動工作組織（Financial Ac
    tion Task Force，下稱FATF）40項建議之第3項建議，並參
    採聯合國禁止非法販運麻醉藥品和精神藥物公約及聯合國打
    擊跨國有組織犯罪公約之洗錢行為定義，將洗錢行為之處置
    、多層化及整合等各階段，全部納為洗錢行為，而於新法第
    2條規定：「本法所稱洗錢，指下列行為：一、意圖掩飾或
    隱匿特定犯罪所得來源，或使他人逃避刑事追訴，而移轉或
    變更特定犯罪所得。二、掩飾或隱匿特定犯罪所得之本質、
    來源、去向、所在、所有權、處分權或其他權益者。三、收
    受、持有或使用他人之特定犯罪所得。」以求與國際規範接
    軌。又因舊法第3條所規範洗錢犯罪之前置犯罪門檻，除該
    條所列舉特定嚴重危害社會治安及經濟秩序之犯罪暨部分犯
    罪如刑法業務侵占等罪犯罪所得金額須在5百萬元以上者外
    ，限定於法定最輕本刑為5年以上有期徒刑以上刑之「重大
    犯罪」，是洗錢行為必須以犯上述之罪所得財物或財產上利
    益為犯罪客體，始成立洗錢罪，過度限縮洗錢犯罪成立之可
    能，亦模糊前置犯罪僅在對於不法金流進行不法原因之聯結
    而已，造成洗錢犯罪成立門檻過高，洗錢犯罪難以追訴。故
    新法參考FATF建議，就其中採取門檻式規範者，明定為最輕
    本刑為六個月以上有期徒刑之罪，並將「重大犯罪」之用語
    ，修正為「特定犯罪」；另增列未為最輕本刑為六個月以上
    有期徒刑之罪所涵括之違反商標法等罪，且刪除有關犯罪所
    得金額須在5百萬元以上者，始得列入前置犯罪之限制規定
    ，以提高洗錢犯罪追訴之可能性。從而新法第14條第1項所
    規範之一般洗錢罪，必須有第3條規定之前置特定犯罪作為
    聯結，始能成立。然洗錢犯罪之偵辦在具體個案中經常祇見
    可疑金流，未必瞭解可疑金流所由來之犯罪行為，倘所有之
    洗錢犯罪皆須可疑金流所由來之犯罪行為已經判決有罪確定
    ，始得進一步偵辦處罰，則對於欠缺積極事證足以認定確有
    前置犯罪，卻已明顯違反洗錢防制規定之可疑金流，即無法
    處理。故而新法乃參考澳洲刑法立法例，增訂特殊洗錢罪，
    於第15條第1項規定：「收受、持有或使用之財物或財產上
    利益，有下列情形之一，而無合理來源且與收入顯不相當者
    ，處六月以上五年以下有期徒刑，得併科新臺幣五百萬元以
    下罰金：一、冒名或以假名向金融機構申請開立帳戶。二、
    以不正方法取得他人向金融機構申請開立之帳戶。三、規避
    第七條至第十條所定洗錢防制程序。」從而特殊洗錢罪之成
    立，不以查有前置犯罪之情形為要件，但必須其收受、持有
    或使用之財物或財產上利益，無合理來源並與收入顯不相當
    ，且其財物或財產上利益之取得必須符合上開列舉之三種類
    型者為限。易言之，第15條之特殊洗錢罪，係在無法證明前
    置犯罪之特定不法所得，而未能依第14條之一般洗錢罪論處
    時，始予適用。倘能證明人頭帳戶內之資金係前置之特定犯
    罪所得，即應逕以一般洗錢罪論處，自無適用特殊洗錢罪之
    餘地。例如詐欺集團向被害人施用詐術後，為隱匿其詐欺所
    得財物之去向，而令被害人將其款項轉入該集團所持有、使
    用之人頭帳戶，並由該集團所屬之車手前往提領詐欺所得款
    項得逞，檢察官如能證明該帳戶內之資金係本案詐欺之特定
    犯罪所得，即已該當於新法第14條第1項之一般洗錢罪；至
    若無法將人頭帳戶內可疑資金與本案詐欺犯罪聯結，而不該
    當第2條洗錢行為之要件，當無從依第14條第1項之一般洗錢
    罪論處，僅能論以第15條第1項之特殊洗錢罪。另過去實務
    認為，行為人對犯特定犯罪所得之財物或利益作直接使用或
    消費之處分行為，或僅將自己犯罪所得財物交予其他共同正
    犯，祇屬犯罪後處分贓物之行為，非本條例所規範之洗錢行
    為，惟依新法規定，倘行為人意圖掩飾或隱匿特定犯罪所得
    來源，而將特定犯罪所得直接消費處分，甚或交予其他共同
    正犯，而由共同正犯以虛假交易外觀掩飾不法金流移動，即
    難認單純犯罪後處分贓物之行為，應仍構成新法第2條第1或
    2款之洗錢行為（最高法院108年度台上字第1744號判決意旨
    參照）。本案被告所參與之三人以上共同對告訴人犯詐欺取
    財罪，為洗錢防制法第3條第1款所稱之特定犯罪，觀其犯罪
    手法，係先由真實姓名、年籍均不詳，佯稱告訴人之友人楊
    子瑩之本案詐騙集團某成年成員對告訴人施以詐術，復由本
    案詐騙集團其他成年成員通知被告至○○超商○○門市領取其內
    有上開第一銀行帳戶之存摺及金融卡之包裹，再將之轉交廖
    悅伶，又由上開本案詐騙集團某成年成員再度對告訴人施以
    詐術，且指定告訴人將詐騙所得之款項匯入上開第一銀行帳
    戶，並由本案詐騙集團其他成年成員提領上開款項，其等藉
    此迂迴層轉之方式取得犯罪所得，目的顯在製造金流斷點，
    使偵查機關難以有效追查，以達隱匿犯罪所得之去向。而被
    告為具備通常智識程度及一般社會生活通常經驗之成年人，
    對於上情應可預見，竟仍執意參與，分擔實行上開行為，是
    其與廖悅伶及其等所屬詐騙集團其他成年成員間，有隱匿特
    定犯罪所得去向之洗錢犯罪聯絡及行為分擔之故意，亦屬明
    確。
　㈣綜上所述，本件事證明確，被告犯行洵堪認定，應予依法論
    科。
二、論罪： 
  ㈠按組織犯罪防制條例第2條於106年4月19日修正公布，並依同
    條例第19條規定，自公布日生效，該條例第2條原規定：「
    本條例所稱犯罪組織，係指3人以上，有內部管理結構，以
    犯罪為宗旨或以其成員從事犯罪活動，具有集團性、常習性
    及脅迫性或暴力性之組織」，於106年4月19日修正為：「本
    條例所稱犯罪組織，指3人以上，以實施強暴、脅迫、詐術
    、恐嚇為手段或最重本刑逾5年有期徒刑之刑之罪，所組成
    具有持續性及牟利性之有結構性組織。前項有結構性組織，
    指非為立即實施犯罪而隨意組成，不以具有名稱、規約、儀
    式、固定處所、成員持續參與或分工明確為必要」，復於10
    7年1月3日將該條例第2條第1項內文中「具有持續性『及』牟
    利性之有結構性組織」，修正為「具有持續性『或』牟利性之
    有結構性組織」，是107年1月3日修正後之犯罪組織不以脅
    迫性或暴力性之犯罪活動為限，凡以實施強暴、脅迫、詐術
    、恐嚇為手段，或最重本刑逾5年有期徒刑之刑之罪，所組
    成具有持續性或牟利性之有結構性組織均屬之。據前述可知
    ，本案被告自109年5月間某日時起加入本案詐欺集團，擔任
    取簿手之工作，由本案詐騙集團其他成年成員先以前開方式
    詐騙告訴人而取得款項，而被告為上開詐騙集團之一員，且
    本案詐騙集團為藉由招募集團成員，以不同話務人員之角色
    分工持續撥打電話搭配話術作為實施詐術之手段，向告訴人
    行騙，以獲取金錢或其他物質利益而一致行動之集團，自須
    投入相當之時間與資金等成本，而非隨意組成立即實施犯罪
    ，則由本案詐騙集團之內部分工結構、成員組織等，堪認本
    案詐騙集團具有一定之時間上持續性及牟利性，自屬前開修
    正後組織犯罪防制條例第2條所稱3人以上，以實施詐術為手
    段，所組成具有持續性、牟利性之有結構性組織，應堪認定
    。
　㈡核被告所為，係犯組織犯罪防制條例第3條第1項後段之參與
    犯罪組織罪、洗錢防制法第14條第1項之一般洗錢罪及刑法
    第339條之4第1項第2款之三人以上共同詐欺取財罪。
　㈢被告與廖悅伶及其等所屬詐欺集團其他成年成員間就上開犯
    行，有犯意聯絡及行為分擔，應論以共同正犯。
　㈣按組織犯罪防制條例係藉由防制組織型態之犯罪活動為手段
    ，以達成維護社會秩序、保障人民權益之目的，乃於該條例
    第3條第1項前段與後段，分別對於「發起、主持、操縱、指
    揮」及「參與」犯罪組織者，依其情節不同而為處遇，行為
    人雖有其中一行為（如參與），不問其有否實施各該手段（
    如詐欺）之罪，均成立本罪。然在未經自首或有其他積極事
    實，足以證明其確已脫離或解散該組織之前，其違法行為，
    仍繼續存在，即為行為之繼續，而屬單純一罪，至行為終了
    時，仍論為一罪。又刑法上一行為而觸犯數罪名之想像競合
    犯存在之目的，在於避免對於同一不法要素予以過度評價。
    自然意義之數行為，得否評價為法律概念之一行為，應就客
    觀構成要件行為之重合情形、主觀意思活動之內容、所侵害
    之法益與行為間之關連性等要素，視個案情節依社會通念加
    以判斷。刑法刪除牽連犯之規定後，原認屬方法目的或原因
    結果，得評價為牽連犯之二犯罪行為間，如具有局部之同一
    性，或其行為著手實行階段可認為同一者，得認與一行為觸
    犯數罪名之要件相侔，依想像競合犯論擬。倘其實行之二行
    為，無局部之重疊，行為著手實行階段亦有明顯區隔，依社
    會通念難認屬同一行為者，應予分論併罰。因而，行為人以
    一參與詐欺犯罪組織，並分工加重詐欺行為，同時觸犯參與
    犯罪組織罪及加重詐欺取財罪，雖其參與犯罪組織之時、地
    與加重詐欺取財之時、地，在自然意義上非完全一致，然二
    者仍有部分合致，且犯罪目的單一，依一般社會通念，認應
    評價為一罪方符合刑罰公平原則，應屬想像競合犯，如予數
    罪併罰，反有過度評價之疑，實與人民法律感情不相契合。
    再按罪責原則之含義有二，一為無責任即無刑罰原則（刑法
    第12條第1項規定：行為非出於故意或過失者不罰，即寓此
    旨）；另者為自己責任原則，即行為人祇就自己之行為負責
    ，不能因他人之違法行為而負擔刑責。前者其主要內涵並有
    罪刑相當原則，即刑罰對人身自由之限制與所欲維護之法益
    ，須合乎比例原則。不唯立法上，法定刑之高低應與行為人
    所生之危害、行為人責任之輕重相符；在刑事審判上既在實
    現刑罰權之分配正義，自亦應罪刑相當，罰當其罪。是基於
    無責任即無刑罰原則，責任之評價與法益之維護息息相關，
    對同一法益侵害為雙重評價，為過度評價；對法益之侵害未
    予評價，則評價不足，均為所禁。刑罰要求適度之評價，俾
    對法益之侵害為正當之維護。因此，加重詐欺罪係侵害個人
    財產法益之犯罪，其罪數計算，以被害人數、被害次數之多
    寡，決定其犯罪之罪數；核與參與犯罪組織罪之侵害社會法
    益，因應以行為人所侵害之社會全體利益為準據，認定係成
    立一個犯罪行為，有所不同。是以倘若行為人於參與犯罪組
    織之繼續中，先後加重詐欺數人財物，因行為人僅為一參與
    組織行為，侵害一社會法益，應僅就首次犯行論以參與犯罪
    組織罪及加重詐欺罪之想像競合犯，而其後之犯行，乃為其
    參與組織之繼續行為，為避免重複評價，當無從將一參與犯
    罪組織行為割裂再另論一參與犯罪組織罪，而與其後所犯加
    重詐欺罪從一重論處之餘地（最高法院107年度台上字第106
    6號判決意旨參照）。次按如行為人於參與同一詐欺集團之
    多次加重詐欺行為，因部分犯行發覺在後或偵查階段之先後
    不同，肇致起訴後分由不同之法官審理，為裨益法院審理範
    圍明確、便於事實認定，即應以數案中「最先繫屬於法院之
    案件」為準，以「該案件」中之「首次」加重詐欺犯行與參
    與犯罪組織罪論以想像競合。縱該首次犯行非屬事實上之首
    次，亦因參與犯罪組織之繼續行為，已為該案中之首次犯行
    所包攝，該參與犯罪組織行為之評價已獲滿足，自不再重複
    於他次詐欺犯行中再次論罪，俾免於過度評價及悖於一事不
    再理原則。至於「另案」起訴之他次加重詐欺犯行，縱屬事
    實上之首次犯行，仍需單獨論以加重詐欺罪，以彰顯刑法對
    不同被害人財產保護之完整性，避免評價不足（最高法院10
    9年度台上字第3945號判決意旨參照）。查被告參與本案詐
    騙集團後，為本案上開三人以上共同詐欺取財犯行前，雖已
    於109年5月10日、13日、14日與本案詐騙集團其他成年成員
    共同為多次三人以上共同詐欺取財犯行，有臺灣新北地方檢
    察署檢察官109年度偵字第31683號起訴書、109年度偵字第3
    2932號起訴書等件在卷可查（見本院卷第45至54頁），顯見
    本案並非被告首次詐欺取財犯行，惟依卷附本院被告前案紀
    錄表所示(見本院卷第25至27頁)，在本案繫屬法院之前，被
    告未曾因參與同一詐騙集團所為不同次詐欺取財犯行遭檢察
    官提起公訴或聲請簡易判決處刑，顯見本案為最先繫屬於法
    院之案件，縱然本案事實上並非被告加入詐騙集團後首次詐
    欺取財犯行，仍應以「本案三人以上共同詐欺犯行」論以參
    與犯罪組織罪，揆諸前揭說明，被告上開所犯參與犯罪組織
    罪與三人以上共同詐欺取財、洗錢等行為間分別具局部同一
    性，且被告參與犯罪組織，以達不法取得告訴人財物之單一
    犯罪目的，即形式上獨立之行為，彼此之間具有全部或一部
    不可割之一致性或事理上之關聯性，且依一般社會通念，認
    應評價為一行為，自應適用想像競合犯之規定論以一罪，是
    被告所為，係以一行為觸犯組織犯罪防制條例第3條第1項後
    段之參與犯罪組織罪、刑法第339條之4第1項第2款之三人以
    上共同詐欺取財罪及洗錢防制法第14條第1項之一般洗錢罪
    ，為想像競合犯，應依刑法第55條前段之規定，從一重之三
    人以上共同犯詐欺取財罪處斷。
　㈤檢察官雖僅就被告三人以上共同詐欺取財及洗錢部分之犯行
    提起公訴，然檢察官就犯罪事實一部起訴者，其效力及於全
    部，本件被告前揭參與組織部分之事實，與前揭論罪科刑之
    被告三人以上共同詐欺取財及洗錢部分，具有想像競合犯之
    裁判上一罪之關係，而為起訴效力所及，並經本院於審判期
    日當庭告知被告涉犯前開參與組織罪名後，予以檢察官、被
    告及其辯護人辯論（見本院卷第81至82、88至89頁），本院
    自應併予審理。
　㈥按想像競合犯之處斷刑，本質上係「刑之合併」，其所謂從
    一重處斷，乃將想像競合犯組成之評價上數罪，合併為科刑
    一罪，其所對應之刑罰，亦合併其評價上數罪之數法定刑，
    而為一個處斷刑。易言之，想像競合犯侵害數法益者皆成立
    犯罪，論罪時必須輕、重罪併舉論述，同時宣告所犯各罪名
    ，包括各罪有無加重、減免其刑之情形，亦應說明論列，量
    刑時併衡酌輕罪部分量刑事由，評價始為充足，然後依刑法
    第55條前段規定「從一重處斷」，非謂對於其餘各罪可置而
    不論。因此，法院決定處斷刑時，雖以其中最重罪名之法定
    刑，做為裁量之準據，惟於裁量其輕重時，仍應將輕罪合併
    評價在內（最高法院108年度台上字第4405號、第3563號判
    決意旨參照）。次按組織犯罪條例第8條第1項規定：「犯（
    組織犯罪條例）第三條之罪自首，並自動解散或脫離其所屬
    之犯罪組織者，減輕或免除其刑；因其提供資料，而查獲該
    犯罪組織者，亦同；偵查及審判中均自白者，減輕其刑」。
    又按洗錢防制法第16條第2項規定：「犯（洗錢防制法）前2
    條之罪，在偵查或審判中自白者，減輕其刑」。據前所述，
    被告於偵查、原審及本院審理時，就其加入本案詐欺集團犯
    罪組織經過、在組織內角色分工及本案洗錢等客觀事實均詳
    實供述，應認被告對本案參與犯罪組織及洗錢等主要構成要
    件事實有所自白，原應就其所犯參與犯罪組織罪及一般洗錢
    罪，依上開規定減輕其刑，惟依前揭罪數說明，被告就上開
    犯行係從一重論處三人以上共同詐欺取財罪，被告所犯參與
    犯罪組織罪及洗錢罪均屬想像競合犯其中之輕罪，依上開說
    明，僅由本院於後述依刑法第57條量刑時一併衡酌該部分減
    輕其刑事由，附此說明。　　
三、撤銷改判之理由：
　㈠原審認被告上開犯行事證明確，予以論罪科刑，固非無見。
    惟查：被告就本案所犯，亦成立組織犯罪防制條例第3條第1
    項後段之參與犯罪組織罪，並與已起訴之刑法第339條之4第
    1項第2款之三人以上共同詐欺取財罪及洗錢防制法第14條第
    1項之一般洗錢罪部分有裁判上一罪關係，已如前述，原判
    決漏論被告亦成立組織犯罪防制條例第3條第1項後段之參與
    犯罪組織罪，尚有違誤。檢察官上訴意旨執此指摘原判決不
    當，為有理由，自應由本院予以撤銷改判。
　㈡爰以行為人責任為基礎，審酌被告前未曾因犯罪受有刑之執
    行，有本院被告前案紀錄表附卷可參，素行尚稱良好，正值
    青壯之年，不思以正途賺取錢財，明知現今社會詐欺集團橫
    行，其等恣意詐欺行為往往對於被害人之財產及社會秩序產
    生重大侵害，竟貪圖不法利益，與詐騙集團合流，造成本案
    告訴人財產損失，對於社會秩序危害重大，所為應予非難；
    又被告在本案係依本案詐欺集團其他成年成員之指示，負責
    領取他人金融機構帳戶之存摺及金融卡後，依指示交付予廖
    悅伶，並非犯罪主導者，但其配合本案詐欺集團其他成年成
    員之指示，共同遂行詐騙他人財物之犯行，所為應予非難，
    惟被告始終坦承犯行，惟因告訴人無意與被告和解，被告迄
    今未與告訴人達成和解或賠償告訴人損失，態度尚可，兼衡
    其犯罪之動機、目的、手段、於本院審理時自承智識程度為
    國中肄業、家中並無人須其扶養照顧、目前從事大理石切割
    工作之家庭經濟生活狀況（見本院審卷第89頁）等一切情狀
    ，量處如主文第2項所示之刑，以資儆懲。
  ㈢強制工作與否之說明：
    ⒈按刑法第55條想像競合犯之規定，既列在刑法總則編第七
      章「數罪併罰」內，且法文稱「一行為而觸犯數罪名」，
      則依體系及文義解釋，可知行為人所犯數罪係成立實質競
      合，自應對行為人所犯各罪，均予評價，始屬適當。此與
      法規競合僅選擇其中最適宜之罪名，為實質上一罪，明顯
      有別。換言之，想像競合犯本質上為數罪，各罪所規定之
      刑罰、沒收及保安處分等相關法律效果，自應一併適用，
      否則將導致成立數罪之想像競合與成立一罪之法規競合，
      二者法律效果無分軒輊之失衡情形。而想像競合犯係一行
      為觸犯數罪名，為避免對同一行為過度及重複評價，但參
      刑法第55條前段規定「從一重處斷」，以及刑法第33條、
      第35條僅就刑罰主刑定有輕重比較標準，因此上揭「從一
      重處斷」，僅限於「主刑」，亦即法院應於較重罪名之法
      定刑度內，量處適當刑罰，至於輕罪罪名所規定之沒收及
      保安處分，因非屬「主刑」，故與刑法第55條從一重處斷
      之規定無關，自得一併宣告，準此，行為人以一行為觸犯
      組織犯罪防制條例第3條第1項後段參與犯罪組織罪及刑法
      第339條之4第1項第2款加重詐欺取財罪，於從一重之加重
      詐欺取財罪處斷而為科刑時，因所犯輕罪（參與犯罪組織
      罪）之刑罰以外之法律效果，即組織犯罪防制條例第3條
      第3項強制工作之規定，未被重罪所吸收，仍應一併適用
      。但修正前組織犯罪防制條例，對發起、主持、操縱、指
      揮或參與集團性、常習性及脅迫性或暴力性犯罪組織者，
      應於刑後強制工作之規定，經司法院釋字第528號解釋尚
      不違憲，嗣該條例第2條第1項所稱之犯罪組織二次修正，
      惟同條第3項仍規定「應於刑之執行前，令入勞動場所，
      強制工作，其期間為3年」，未依個案情節區分行為人是
      否具有反社會的危險性及受教化矯治的必要性，一律宣付
      刑前強制工作3年。然衡該條例規定之強制工作，性質上
      原係對於有犯罪習慣，或因遊蕩、懶惰成習而犯罪者，所
      為之處置，修正後該條例既已排除常習性要件，從而，本
      於法律合憲性解釋原則，依司法院釋字第471號關於行為
      人有無預防矯治其社會危險性之必要，及比例原則等與解
      釋意旨不相衝突之解釋方法，為目的性限縮，對犯該條例
      第3條第1項之參與犯罪組織罪者，視其行為之嚴重性、表
      現之危險性、對於未來行為之期待性，以及所採措施與預
      防矯治目的所需程度，於有預防矯治其社會危險性之必要
      ，且符合比例原則之範圍內，由法院依該條例第3條第3項
      規定，一併宣告刑前強制工作（最高法院108年度台上大
      字第2306號裁定意旨參照）。
    ⒉被告就本案所為，同時犯刑法第339條之4第1項第2款三人
      以上共同詐欺取財罪、洗錢防制法第14條第1項之一般洗
      錢罪及組織犯罪防制條例第3條第1項後段之參與犯罪組織
      罪，應依刑法第55條前段規定，從一重即刑法第339條之4
      第1項第2款之三人以上共同犯詐欺取財罪處斷一節，業經
      論述如上。然就組織犯罪防制條例第3條第3項強制工作之
      規定，揆之前揭意旨仍有適用，但尚須綜合判斷一切因素
      考量是否宣告刑前強制工作，先予敘明。本院審酌被告乃
      國中肄業，且前無任何犯罪紀錄等情，有本院被告前案紀
      錄表存卷可稽，其應係一時失慮而為本案犯行，難謂其有
      何行為已達嚴重偏差、懶惰成習之程度，又其僅係詐騙集
      團之下游成員，負責收取他人金融機構帳戶之存摺及金融
      卡轉交廖悅伶之工作，並非居於犯罪組織之主導地位，且
      其本件並無獲利，經此一偵查、審理、科刑及日後執行程
      序後，應能知所警惕、不再重拾參與犯罪組織之犯行，復
      遍查現有卷證資料，並無其行為嚴重性、表現危險性過高
      之積極證明，故依比例原則，認無一併宣告強制工作之餘
      地，附予指明。
　㈣沒收：
　  按犯罪所得，屬於犯罪行為人者，沒收之；於全部或一部不
    能沒收或不宜執行沒收時，追徵其價額，刑法第38條之1第1
     項前段、第3項固定有明文。本案並無證據證明被告確有因
    本案三人以上共同詐欺取財之犯行而有任何犯罪所得，自無
    犯罪所得應予宣告沒收或追徵之問題，附此敘明。
據上論斷，應依刑事訴訟法第369條第1項前段、第364條、第299
條第1項前段，判決如主文。　　　
本案經檢察官郭昭吟提起公訴，檢察官王巧玲提起上訴，檢察官
楊淑芬到庭執行職務。
中　　華　　民　　國　　110 　年　　5 　　月　　5 　　日
                  刑事第二十三庭審判長法  官  許永煌
                                      法  官  黃美文
                                      法  官  雷淑雯
以上正本證明與原本無異。
如不服本判決應於收受送達後20日內向本院提出上訴書狀，並應
敘述具體理由；其未敘述上訴理由者，應於上訴期間屆滿後20日
內向本院補提理由書（均須按他造當事人之人數附繕本）「切勿
逕送上級法院」。告訴人或被害人如對於本判決不服者，應具備
理由請求檢察官上訴，其上訴期間之計算係以檢察官收受判決正
本之日期為準。 
                                      書記官  林立柏
中　　華　　民　　國　　110 　年　　5 　　月　  11 　 日
附錄：本案論罪科刑法條全文
中華民國刑法第339條之4
犯第339條詐欺罪而有下列情形之一者，處1年以上7年以下有期
徒刑，得併科1百萬元以下罰金：
一、冒用政府機關或公務員名義犯之。
二、三人以上共同犯之。
三、以廣播電視、電子通訊、網際網路或其他媒體等傳播工具，
    對公眾散布而犯之。
前項之未遂犯罰之。

洗錢防制法第14條
有第二條各款所列洗錢行為者，處7年以下有期徒刑，併科新臺
幣5百萬元以下罰金。
前項之未遂犯罰之。
前二項情形，不得科以超過其特定犯罪所定最重本刑之刑。

組織犯罪防制條例第3條
發起、主持、操縱或指揮犯罪組織者，處3年以上10年以下有期
徒刑，得併科新臺幣1億元以下罰金；參與者，處6月以上5年以
下有期徒刑，得併科新臺幣1千萬元以下罰金。但參與情節輕微
者，得減輕或免除其刑。
具公務員或經選舉產生之公職人員之身分，犯前項之罪者，加重
其刑至二分之一。
犯第1項之罪者，應於刑之執行前，令入勞動場所，強制工作，
其期間為3年。
前項之強制工作，準用刑法第90條第2項但書、第3項及第98條第
2項、第3項規定。
以言語、舉動、文字或其他方法，明示或暗示其為犯罪組織之成
員，或與犯罪組織或其成員有關聯，而要求他人為下列行為之一
者，處3年以下有期徒刑，得併科新臺幣3百萬元以下罰金：
一、出售財產、商業組織之出資或股份或放棄經營權。
二、配合辦理都市更新重建之處理程序。
三、購買商品或支付勞務報酬。
四、履行債務或接受債務協商之內容。
前項犯罪組織，不以現存者為必要。
以第5項之行為，使人行無義務之事或妨害其行使權利者，亦同
。
第5項、第7項之未遂犯罰之。